【裁判字號】    94,自,27
【裁判日期】    970110
【裁判案由】    背信
【裁判全文】
臺灣桃園地方法院刑事判決                94年度自字第27號
自  訴  人  台灣中國生化製藥廠股份有限公司
代  表  人  戊○○
自訴代理人  張樹萱律師
被      告  甲○○
選任辯護人  劉楷律師
            李曉平律師
上列被告因業務侵占等案件，經自訴人提起自訴，本院判決如下
：
    主  文
甲○○無罪。
    理  由
一、自訴意旨略以：被告甲○○於民國91年2月至7月間，擔任自
    訴人董事長職務，為從事業務之人，詎其竟意圖為自己及第
    三人先進國際醫藥奈米技術股份有限公司（下稱先進公司）
    不法之所有，於同年3 月26日，利用為自訴人處理事務之機
    會，持以自訴人公司及負責人印章，自自訴人設在華信商業
    銀行股份有限公司（嗣更名為建華商業銀行股份有限公司，
    再與台北國際商業銀行股份有限公司合併，並更名為永豐商
    業銀行股份有限公司，下稱華信銀行）北桃園分行（帳號：
    000-000-0000000-0 號）存款帳戶內，提領現金新臺幣（下
    同）4,000 萬元，並於同日以被告個人名義匯款至先進公司
    籌備處設在台北國際商業銀行股份有限公司（嗣與建華商業
    銀行股份有限公司合併，並更名為永豐商業銀行股份有限公
    司，下稱台北國際銀行）觀音分行（帳號：000-00-0000-0-
    00號）存款帳戶內，而予侵占入己，致生損害於自訴人之公
    司財產，而為違背任務之行為，因認被告涉犯刑法第342 條
    第1項背信、同法第342條第1項業務侵占之罪嫌。
二、按犯罪事實應依證據認定之，無證據不得認定犯罪事實；不
    能證明被告犯罪或其行為不罰者應諭知無罪之判決，刑事訴
    訟法第154條第2項、第301條第1項定有明文。又認定不利於
    被告之事實，須依積極證據，苟積極證據不足為不利於被告
    事實之認定時，即應為有利於被告之認定；而事實之認定，
    應憑證據，如未能發現相當證據，或證據不足以證明，自不
    能以推測或擬制之方法，以為裁判基礎；另認定犯罪事實所
    憑之證據，雖不以直接證據為限，間接證據亦包括在內，然
    而無論直接或間接證據，其為訴訟上之證明，須於通常一般
    之人均不致有所懷疑，而得確信其為真實之程度者，始得據
    為有罪之認定，最高法院30年上字第816 號、40年臺上字第
    86號、76年臺上字第4986號著有判例亦可資參照。
三、自訴人認被告甲○○涉犯背信及業務侵占罪嫌，無非係以證
    人即得陞生技醫藥股份有限公司（下稱得陞公司）負責人丁○○、證人即被告與得陞公司簽立協議書之見證人己○○之
    證述，經濟部91年4月19日經授中字第09131998880號核准函
    、自訴人之公司變更登記表、先進公司登記資料、先進公司
    與得陞公司簽訂之股東權利移轉協議書、被告與得陞公司簽
    立之協議書、得陞公司出具之確認書、自訴人於華信銀行設
    立之往來明細資料表、存戶支出傳票、匯款委託書、自訴人
    91年至93年財物抱瞟暨會計師查核報告書各1 份為證。且被
    告於91年2月至7月間擔任自訴人董事長，而自訴人同時辦理
    現金增資400萬股，計4,000萬元，並由被告於同年3 月19日
    存入同額現款至自訴人華信銀行前開帳戶內，持以向主管機
    關申報完成增資，且變更負責人為被告，惟其竟於同年月26
    日將上揭款項提領並轉入先進公司台北國際銀行帳戶內，將
    已屬自訴人之公司資本予以侵占入己；復被告係增資400 萬
    股而取得自訴人之公司經營權，且由其於同年6 月間與得陞
    公司洽談股權轉讓期間，於同年月7日先後匯款2,000萬元、
    1,273萬8,880元、600萬元，計3,896萬2,907元，再於同年7
    月1日完成締約後全數領出等情觀之，倘該4,000萬元僅為暫
    借款而無增資真意，何須於完成增資登記後，再予存入相當
    金額以免侵占犯行為人發現；另自訴人於被告取得400 萬股
    完成增資後，並變更公司及負責人印鑑章，並於前開確認書
    上載明移交董事長職務之意旨，足見被告因增資4,000 萬元
    而取得自訴人之公司主導權，其後所為自屬業務侵占、背信
    等，為其主要論據。
四、訊據被告甲○○對其於上述時間擔任自訴人之公司董事長職
    務，計持有400萬股，並先匯入4,000萬元至自訴人之華信銀
    行帳戶，再轉匯至先進公司之台北國際銀行帳戶，嗣分以個
    人及先進公司負責人名義與得陞公司簽訂協議書，轉讓其所
    持自訴人之股權等事實均不爭執，惟堅詞否認有何業務侵占
    、背信之犯行，辯稱：該次自訴人所為增資行為，目的乃為
    向金融機關融資申貸，故由伊轉向美國先進公司借用，以供
    作驗資使用，實無增資之真意；倘該4,000 萬元確係增資，
    何以長達2年7個月期間均無動支使用，直至自訴人於93年10
    月間始發現有該筆款項存在；復美國先進公司與自訴人之經
    營業務有別，無投資自訴人之意，至被告與得陞公司間股權
    移轉，尚包括研發團隊建立、技術、設備引進、實驗室設立
    、輔導技術轉移等項目，與該4,000 萬元無涉；且證人丁○○為當時實際掌握自訴人之公司經營權人，對經過情節瞭若
    指掌，竟為得陞公司對美國先進公司之股權爭議為不實陳述
    ，實不足取，被告確無業務侵占、背信行為等語。經查：
  (一)被告自91年2 月20日起擔任自訴人之董事長職務，該時自訴
    人資本總額計2,000萬元，股份總數為200萬元，而被告所持
    股份為0股；繼自訴人在華信銀行所開設之存款帳戶於同年3
    月19日匯入4,000萬元，並於同年月26日轉出4,000萬元；嗣
    於同年4月19日經增資並變更登記資本總額為6,000萬元，被
    告計持有400萬股；其後被告再於同年6月7日陸續匯款3,896
    萬2,907 元至自訴人華信銀行北桃園分行（帳號：000-000-
    0000000-0 號）存款帳戶，復於同年7月1日全數轉出，而自
    訴人於同年7 月11日經變更登記董事長為得陞公司之法人代
    表丁○○，被告同時卸除董事長職務，且不再持有任何股份
    等情，此有自訴人之91年2月26日、91年4月19日、91年7 月
    11日公司變更登記表、華信銀行前開帳戶往來明細資料表各
    1 份在卷可稽（見本院卷第62頁至第63頁、第65頁至第66頁
    、第101頁至第102頁、第13頁），堪認被告確於該段期間任
    自訴人之董事長，而自訴人並增資4,000萬元、400萬股，被
    告所持股份總數亦由0股更易為400萬股，並有上述之華信銀
    行前開帳戶資金異動之事實無訛。準此，被告於擔任自訴人
    董事長職務期間，究因何故增加持股400 萬股，與自訴人所
    增資4,000 萬元間有無關連，又該次增資之新股有無實際繳
    納，或僅以申請文件表明收足，亟為被告涉犯業務侵占、背
    信罪嫌與否之判斷依據。
  (二)查美國先進公司前於91年3月8日、18日、19日間，陸續匯款
    1,569萬9,700元、1.610萬4,720元、1,576萬9,450元，總計
    4,757萬3,870元，至被告設在華南商業銀行股份有限公司（
    下稱華南銀行）龍江分行存款帳戶（帳號：000-00-000000-
    0號），約定其中4,000萬元為被告與盛昌生技醫藥股份有限
    公司（下稱盛昌公司）間短期借貸，盛昌公司並應無償提供
    址設桃園縣觀音鄉之工業區設備與美國先進公司使用，以便
    在我國成立先進公司，嗣被告於同年月18日、19日分別匯款
    2,000 萬元至其設在華信銀行北桃園分行存款帳戶（帳號：
    000-000-0000000-0號），再於同年月19日將該筆4,000萬元
    轉入自訴人華信銀行前開帳戶，復被告於同年月26日提領該
    筆款項並以個人名義匯款至先進公司台北國際銀行前開帳戶
    等情，業據被告供陳在卷，核與證人即盛昌公司負責人丙○○於本院審理時之證述內容相符，並有被告與丙○○簽訂之
    借款同意書、貸款返還收據、被告申設之華南銀行及華信銀
    行存款帳戶存摺截本、自訴人在華信銀行申設之存款帳戶存
    摺截本及往來明細資料表、華信銀行存戶支出傳票、匯款委
    託書（代支出傳票）各1份附卷足憑（見本院卷第345頁至第
    346頁、第225頁至第228頁、第94頁至第100頁、第14頁至第
    15頁），且依國際金融業務條例第7 條規定，國際金融業務
    分行，辦理外匯存款，不得有左列行為：1.收受外幣現金，
    2.准許以外匯存款兌換為新臺幣提取，復依華南銀行匯兌業
    務規範，每筆匯款金額最高以2,000 萬元為限，此有華南銀
    行龍江分行95年9月1日（95）華龍外字第111 號函述暨附件
    可佐，足認被告所匯入自訴人之4,000 萬元其資金來源確係
    美國先進公司借予盛昌公司，委由被告供自訴人短期資金借
    貸使用無誤。
  (三)又者，證人丙○○結稱：伊聽聞被告、丁○○、施天德討論
    自訴人之公司增資一事，並談及該公司資本額原僅2,000 萬
    元，擬增資至6,000 萬元，以向銀行貸款，為驗資性質，而
    美國先進公司出借之4,000 萬元，於匯入、出自訴人華信銀
    行前開帳戶期間，存摺及印章均由伊負責保管，俟轉入先進
    公司籌備處之台北國際銀行帳戶後，再將存摺及印章歸還與
    被告，以為保障，當時美國先進公司由被告為代表，被告亦
    為自訴人之公司董事長，但因自訴人與美國先進公司間無交
    集，而盛昌公司提供位在桃園縣觀音鄉之場地供美國先進公
    司設立籌備處，故以盛昌公司名義向美國先進公司締約等語
    （詳本院卷第344頁至第354頁），互核證人丁○○證稱：原
    全福化學股份有限公司（下稱全福公司）所有之桃園縣觀音
    鄉廠，係伊以盛昌公司名義與全福公司訂約，但因盛昌公司
    未付款與全福公司，且全福公司嗣後亦表示該份契約無效，
    復盛昌公司為伊經營之得陞公司所有，因認盛昌公司無該廠
    房之使用權利等語（詳本院卷第358 頁），雖證人丁○○主
    觀認知盛昌公司無該廠房之使用權利，然觀諸盛昌公司與全
    福公司簽立之協議書及證明書，其契約日期分為89年7 月20
    日、89年9月7日，此有上揭協議書、證明書各1 份在卷可佐
    （見本院卷第154頁至第170頁），顯在盛昌公司與美國先進
    公司約定使用之91年3 月間，縱盛昌公司與全福公司間就法
    律上該廠房之歸屬有爭執，但盛昌公司因此事實上使用該廠
    房，致美國先進公司認有使用權利而借用為先進公司之國內
    籌備處，核與常情無違，足見證人丙○○所述應無虛假，益
    徵該筆4,000 萬元僅為美國先進公司供作自訴人短期資金借
    貸無訛。準此，被告及證人丁○○等人商討自訴人之增資過
    程中，已否確知僅係做為驗資，俾供向銀行借貸使用，不無
    疑問。
  (四)再者，質以自訴人91年至93年之財務報告暨會計師查核報告
    書，於股東權益變動表記載91年現金增資4,000 萬元，此項
    較自訴人91年期初餘額2,000萬元達2 倍比例，且於91年7月
    11日之後自訴人已變更董事長為證人丁○○，被告已非自訴
    人之股東，不足以干涉自訴人之公司經營，何以於此際查核
    會計師祇就91年其出存貨部分無法觀察、盤點外，仍出具允
    當表達之查核報告書（見本院卷第256頁、第259頁），顯與
    常情有悖，是否因證人丁○○亦知悉該筆增資款無實際存在
    ，而於會計師查核時刻意隱瞞，使之不及向華信銀行函詢往
    來狀況，不無可能。復且，依上述財務報告觀之，自訴人於
    92年12月31日銀行無擔保借款為900 萬元，93年12月31日之
    銀行無擔保借款亦達1,200萬元，並有長期無擔保借款650萬
    4,802元（見本院卷第263頁、第289頁至第290頁），是否確
    為被告所辯增資目的僅為便利向銀行借貸款項，不無可能。
    況者，倘該次自訴人確有增資目的，何以嗣於證人丁○○接
    替被告擔任自訴人董事長職務後，仍無使用該筆款項情事，
    亦未見諸有何增資使用計畫，復被告前於91年2 月11日任自
    訴人董事長時，其持股數為0 ，為何該時最大股東得陞公司
    持有170 萬股，仍同意由被告任董事長，而非待完成增資後
    再變更董事長為被告，以擔保被告得善盡負責人職務，而無
    違背任務之行為，亟難謂其目的乃使被告出資入股以獲經營
    權。是以，自訴人該次增資，其於91年4 月19日完成增資變
    更登記前，已於同年3月26日將發行新股之股本4,000萬元匯
    出，而僅以申請文件表明收足，復其後亦無有關之增資使用
    計畫，而該時得陞公司即為自訴人最大股東，有決策權利，
    復證人丁○○為其法人代表，顯足認自訴人確無增資之真意
    ，被告所辯係僅驗資乙節，尚非無據。
  (五)至於，證人丁○○於本院審理時陳稱：伊有全權授權被告處
    理該次增資事宜，對處理過程不清楚，且於91年6 月間以得
    陞公司名義向被告購買所持400萬股，並約定為3,500萬元股
    權移轉價格，但因苦惱籌措購股之資金，並有未依約按期履
    行情事，復被告稱未繳足款項無權過問，乃不知該4,000 萬
    元業由被告領回；另被告於擔任自訴人董事長期間無財務經
    理，其財務皆由伊負責，大小事之決行亦由伊負責，但大小
    章由被告保管，並為增資之重大決策，嗣於年度會計查核時
    ，因驗資時已驗證通過，故查核會計師未要求伊提出資料云
    云（詳本院卷第322頁至第331頁），然質以證人即得陞公司
    財務經理乙○○於本院審理時所述：伊未於自訴人之公司服
    務，但證人丁○○有交辦自訴人之業務，而代為處理，被告
    與伊工作地點不同，然被告對於自訴人公司業務或經營無何
    主導或決策，且於被告任自訴人董事長期間，未曾見被告之
    負責人章，亦未使用於請款等語（詳本院卷第300頁至第304
    頁），互核渠等所述，倘該段期間自訴人之公司章、負責人
    章均由被告保管，則證人丁○○如何決行自訴人公司大小事
    務，豈非事事請託被告蓋用印章，而證人乙○○又如何持以
    被告之自訴人公司章處理有關財務，應可認自訴人公司該段
    期間業務係由被告或證人丁○○一方負責決策，並保管公司
    章及負責人章，顯非證人丁○○所稱大小章皆由被告負責保
    管，復兼由證人丁○○持續交辦自訴人之業務與證人乙○○
    財務處理乙節觀之，足徵證人丁○○對自訴人之公司決策有
    主導之權，對增資一事應有相當之瞭解，為何就此重要事項
    全權委由被告負責，漠不關心處理情形，顯與事理有違，是
    證人丁○○證述內容是否屬實，以非無疑。另者，參酌自訴
    人91年3 月13日股東臨時會議，係由被告擔任主席，而證人
    丁○○負責紀錄，並決定辦理發行新股之增資，此有該次會
    議事錄1紙附卷足參（見本院卷第367頁），而此項會議紀錄
    依公司法亦應向主管機關提出以辦理增資及公司變更登記，
    證人丁○○自應有相當之介入，怎會對增資經過皆不清楚；
    復而，證人丁○○嗣後業已擔任自訴人之董事長職務，即得
    向主管機關或經辦會計師查閱該次增資文件，得以明瞭該筆
    4,000 萬元增資款所在，為何證人丁○○捨此不為，竟推託
    因未依約履行對被告之給付義務，而不敢詢問增資款所在，
    亦不思以他法確認己身權益，皆與常情有間，自難謂證人丁○○所述可採，遽不足為不利被告之事實認定依據。
  (六)另者，先進公司前於91年6 月10日與得陞公司簽訂股東權利
    移轉協議書，約定得陞公司以3,500 萬元代價，購買先進公
    司（及個人）持有之自訴人股權；嗣被告再於同年7月1日與
    得陞公司簽訂協議書，確認所移轉股權為被告所持等情，固
    據自訴人提出上述股東權利移轉協議書、協議書各1 份為證
    （見本院卷第9 頁至第11頁）。惟者，證人即見證律師己○○於本院審理時結稱：伊不知股權買賣之3,500 萬元係如何
    計算，亦不確定雙方轉讓之股權為多少，因渠等感情很好，
    就契約最重要之股數、價金交付、證交稅等負擔皆無約定等
    語（詳本院卷第318 頁），則上述股權移轉約定之依據為何
    ，其標的物是否僅限於股權，抑或包含資產設備、無形勞務
    價值等，容有疑問。再者，被告固於締約前之91年6月7日匯
    款3,873萬8,000元至自訴人華信銀行前開帳戶，然如依證人
    丁○○所述，其對該筆款項之存在實不知悉，則被告又為何
    須以此避免證人丁○○發現，顯無必要；若證人丁○○當時
    已查證有該筆款項存在，何以嗣被告於同年7月1日全數轉出
    後，被告猶出具確認書（見本院卷第12頁），表彰被告已依
    約履行完畢，卻僅對占有自訴人資本總額3分之2之 4,000萬
    元增資款項未再確認，亦有違常。準此，被告當時轉匯入該
    款項之意欲為何，是否因他人向其表示涉犯公司法應收股款
    未實際繳納，而以申請文件表明收足之罪嫌，擬以此規避刑
    事責任，嗣因解除自訴人董事長職務後而予匯出，似有可能
    ，亟難僅由此節反謂被告匯回相當4,000 萬元之金額目的確
    係免於本件業務侵占罪嫌為他人所發覺。是以，被告雖與得
    陞公司簽訂股權移轉契約，惟自訴人本次實無增資之事實，
    業如前述，且渠等約定內容尚嫌空泛，難以究明所約定事項
    為何；況若，所稱股權移轉已包含該增資款4,000 萬元，而
    該增資依證人丁○○所述為被告之出資額，則被告以 3,500
    萬元代價移轉股權之際，顯立即損失500 萬元，被告為何同
    意為此不利之交易，自難採信。基上，被告與得陞公司雖有
    移轉所持自訴人400 萬股之股權約定，惟依上情，核與該次
    增資款4,000 萬元間無何直接關連，且證人丁○○所述已有
    瑕疵，復自訴人亦未能提出何積極證據以佐，究難謂被告涉
    有因董事長之業務而侵占所持增資款4,000 萬元之事實為真
    。
  (七)末按公司應收之股款，股東並未實際繳納，而以申請文件表
    明收足，或股東雖已繳納而於登記後將股款發還股東，或任
    由股東收回者，公司負責人各處5 年以下有期徒刑、拘役或
    科或併科50萬元以上250萬元以下罰金；第1項裁判確定後，
    由檢察機關通知中央主管機關撤銷或廢止其登記，但裁判確
    定前，已為補正或經主管機關限期補正已補正者，不在此限
    ，公司法第9條第1項、第3項定有明文。又刑法第342條之背
    信罪，以為他人處理事務者為犯罪主體；所稱為他人處理事
    務之緣由，固包括因法律行為而為他人處理事務之情形在內
    ；然其因法律行為而為他人處理事務者，必須此項法律行為
    具備適法性者，始在法律保護之列，最高法院83年度臺上字
    第4581號判決意旨可資參照。查自訴人該次實無增資之真意
    ，僅以申請文件表明收足等情，均如前述，則被告所為固可
    能涉犯公司法第9條第1項前段之罪嫌，然因該次係由自訴人
    全體股東決議而為虛偽增資法律行為，此有自訴人91年3 月
    13日股東臨時會議事錄1紙足參（見本院卷第367頁），復依
    公司法第9條第3項規定，主管機關得撤銷或廢止其登記，或
    命限期補正，核屬違法行為，被告基此縱因擔任自訴人董事
    長職務而為該項行為，其顯非背信罪所保護之範圍，而僅涉
    犯公司法第9條第1項之罪與否。是自訴人認被告亦構成背信
    罪部分，亦屬無據，不足採信。
  (八)基上，被告雖於91年2月至7月間擔任自訴人之估僧董事長職
    務，並有轉匯入、出自訴人設在華信銀行前開帳戶4,000 萬
    元之行為，惟核該次增資應收之股款，股東並未實際繳納，
    而以申請文件表明收足，被告自無因業務關係而持有該筆增
    資款，復未該當背信行為，且自訴人所引證人丁○○，因其
    證述內容顯與事實不符，而有瑕疵之不可採信之情事，至其
    餘證據亦不足認定被告之犯罪事實，究難於本案尚乏積極證
    據之情形下，遽認被告涉犯業務侵占、背信罪嫌。
五、綜上所述，本案關於被告業務侵占、背信犯行之證明，尚未
    達於通常一般之人均不致有所懷疑，而得確信其為真實之程
    度，殊屬無從為有罪之確信。此外，本院復查無其他積極證
    據足資證明被告有自訴人所指之犯行，是應認不能證明被告
    犯罪，揆諸首揭說明，自應為被告無罪之諭知。
據上論斷，應依刑事訴訟法第343條、第301條第1 項，判決如主
文。
中    華    民    國    97    年    1     月    10    日
                  刑事第六庭  審判長法  官  黃梅淑
                                    法  官  陳世旻
                                    法  官  黃翊哲
以上正本證明與原本無異。
如不服本判決，應於判決送達後10日內向本院提出上訴狀（應附
繕本），其未敘述上訴理由者，應於上訴期間屆滿後20日內補提
理由書狀於本院，上訴於臺灣高等法院。
                                    書記官  劉霜潔
中    華    民    國    97    年    1     月    10    日


司法院資訊處製作；財團法人民間司法改革基金會備份。
